---
title: "Demi-journée Data Science : Evaluation des méthodes de sélection de variable (Protocole de simulation)
"
author: "Équipe (5 étudiants)"
date: "`r format(Sys.Date())`"
output:
  html_document:
    toc: true
    toc_depth: 3
    number_sections: true
    df_print: paged
---

# Générer les données

Ce code est dans `scripts/01_generate_data.R`. Il comprend deux fonction : 
- `generate.lm` : qui crée X (matrice de variables non corrélées) et Y 
- `generate.lm.longitudinal` : qui crée X (matrice de variables corrélées longitudinalement) et Y 

# Générer les différents résultats des test

Ce code est dans `02_fonction_test.R`. Ce fichier contient plusieurs fonctions qui renvoient toute le vecteur beta* qui a pour valeur 0 si le test ciblé indique que la variable correspondante n'est pas significative.

# Résultat 

Les différents cas à modéliser sont traiter dans `03_generer_cas_a_exlorer.R`. 
Selon les différents cas, les différentes variables à selectionner sont issus du code `04_selection_des_variables.R`.
Au final, les résultats sont, issus de `05_performance_des_modeles.R`, sont présentés sous forme de tableau listant tous les différents cas. Ce tableau se trouve dans le dossier data sous le nom `cas_a_explorer_simpli.rds`.


```{r}
wd <- getwd()
cas_a_explorer <- readRDS(file.path(wd, "data", "cas_a_explorer_simpli.rds"))
head(cas_a_explorer)
```



# Code pour avoir les résultats

Attention : le code est long et couteux à faire tourner, le resultats est un tableau assez lourd. Veuillez à le faire tourner en connaissance de cause.

```{r setup}
knitr::opts_chunk$set(echo=TRUE, message=FALSE, warning=FALSE)
# source("scripts/05_performance_des_modeles.R")
```

